【裁判字號】    92,簡上,118
【裁判日期】    921016
【裁判案由】    給付紅利
【裁判全文】
臺灣桃園地方法院民事判決  九十二年度簡上字第一一八號
    上  訴  人  甲○○
    訴訟代理人  乙○○
    被  上訴人  國泰人壽保險股份有限公司
                          設台北市○○區○○路四段二九六號
    法定代理人  戊○○    住同.
    訴訟代理人  丙○○    住同.
                丁○○    住同.
右當事人間請求給付紅利事件，上訴人對於中華民國九十二年二月二十五日本院中壢
簡易庭九十一年度壢簡字第一一二四號第一審判決提起上訴，經本院於民國九十二年
十月二日辯論終結，判決如左：
    主      文
上訴駁回。
第二審訴訟費用由上訴人負擔。
    事      實
甲、上訴人方面：
一、聲明：(一)原判決廢棄。(二)被上訴人應給付上訴人新台幣（下同）四十萬四千二百
    二十四元，及自民國（下同）九十年五月十七日起至清償日止，按年息百分之十
    計算之利息。
二、陳述：除與原審判決書所載者相同茲予引用外，補稱：
  (一)上訴人前於七十年間向被上訴人投保國泰增值分紅養老保險（以下簡稱系爭保險
    ），並經被上訴人於七十年五月十八日同意承保。當初被上訴人保險業務員乃以
    「國泰增值分紅養老預定累積紅利例表」（以下簡稱系爭紅利例表）為主要說明
    依據以招攬上訴人投保，並一再表示於上訴人加入系爭保險後，該紅利例表即成
    為系爭保險契約之一部分，被上訴人將以此給付紅利與上訴人，上訴人始同意投
    保。而被上訴人於締約前僅提供系爭紅利例表及要保書供上訴人觀覽、填寫，並
    無提供保險契約條款，上訴人自無從針對紅利計算之契約條款定義提出質疑，及
    至被上訴人核保時，上訴人方收到保險契約，如今保險契約內容與紅利例表所示
    金額差距甚多，已造成上訴人損失。
  (二)次查，系爭保險契約第一條即約明：「本保險單所載的條款...... 及其他約定
    書........ 都是本保險契約的構成部分」，依此約定，被上訴人於向上訴人招
    攬保險時提出之系爭紅利例表應屬所謂「其他約定書」而為保險契約之一部分，
    且依該紅利例表及系爭保險契約第二十五條約定，保單紅利之計算應依中央銀行
    核定之二年定期儲蓄存款最高利率複利計算，縱中央銀行自八十一年起，不再核
    定公告儲蓄存款利率，被上訴人亦僅得與上訴人協商利率，或由法院判決應適用
    之利率，不可率爾以第三銀行之利率作為保單紅利計算標準，蓋私經濟行為，非
    得兩造同意，不得以公權力介入，財政部尚不得越權就已締結之保險契約自為修
    改，縱有公權力介入，亦應以較為弱勢之被保險人有利原則為依據，否則即有失
    公平。
  (三)再依保險法第五十四條第二項規定，保險契約之解釋，應探求契約當事人之真意
    ，並應作有利於被保險人之解釋；又依民法第二百二十七條之二第一項規定，契
    約成立後，情事變更，非當時所得預料，而依其原有效果顯失公平者，當事人得
    聲請法院增減其給付或變更其他原有效果。上訴人於投保時，兩造間真意即係以
    系爭紅利例表為約定內容，且當時中央銀行核定利率及各民間利率均達百分之十
    以上，被上訴人雖以各年度利率因受世界景氣不振影響，利率持續走低為由，僅
    給付上訴人紅利四萬七千元，但該金額與上訴人締約時依紅利例表預料可得紅利
    相較，顯失公平；至紅利例表下方記載「本表..... 累積至各保險年度底之數字
    （紅利），僅供投保時參考之用，若中央銀行利率有所變動，則紅利亦隨之異動
    」等語，上訴人不知所謂參考之定義為何，依上訴人之預期，自以利率越高越好
    、變動越少越好，是依前揭法條規定，系爭保險契約即有因情事變更而顯失公平
    情形，就契約解釋自不得拘泥於所用文字，而應依有利於上訴人之解釋，故被上
    訴人應按系爭紅利例表所示計算金額給付上訴人應得之紅利。
三、證據：援用原審之立證方法。
乙、被上訴人方面：
一、聲明：駁回上訴。
二、陳述：除與原審判決書所載者相同茲予引用外，補稱：
  (一)按保險為契約行為，雙方之權利義務應以契約約定內容為準，而保險契約由保險
    人於同意要保人聲請後簽訂，保險法第四十四條第一項定有明文。本件系爭保險
    契約書之要保書上已記載：「願同意貴公司國泰增值分紅養老保險契約條款」等
    語，依系爭保險契約條款第一條約定：「本保單所載條款、聲明或批註，以及和
    本保險契約有關的要保書、復效申請書、健康聲明書、體檢報告書及其他約定書
    與本保險單所載的各節，都是本保險契約的構成部分」。是系爭保險契約內容，
    應以國泰增值分紅養老保險契約條款為據，上訴人所主張之紅利例表，顧名思義
    僅是假設性例示說明，其性質應認為要約之引誘，並無將所有條款記載其上之必
    要，亦非就個別保險契約所為約定，自不屬上開約定文件之列。又縱該紅利例表
    為保險契約內容之一部分，惟該例表亦於備註欄明白標示「僅供投保時參考之用
    ，若中央銀行利率有所變動，則紅利亦隨之異動」等字樣，是該例表中有關紅利
    數額之記載，係在中央銀行利率未變動情形下演算所得，僅供參考之用，上訴人
    就紅利之利率及計算應不致有誤認之情，上訴人與被上訴人間權利義務，仍應依
    雙方所簽訂保險契約為依據。上訴人以該紅利例表上簡明分析參考數字主張被上
    訴人應給付如該例表所示之紅利，即屬無據。
  (二)次依保險契約第二十五條約定，系爭保險契約紅利計算係以當年度中央銀行核定
    之二年期儲蓄存款實際平均利率減去預定利率後，以該所得利率差乘以期中責任
    準備金作為當年度應受分配之紅利，該年度紅利再按中央銀行核定之二年期儲蓄
    存款最高利率加權平均依複利方式計算累積至期滿時給付。惟前開中央銀行核定
    二年期儲蓄存款利率自八十一年起因中央銀行為因應金融自由化政策，不再核定
    公告儲蓄存款利率，各壽險公司均遵財政部八十年十二月三十一日台財保字第八
    ０００四八四二五一號函，保單紅利改以台灣銀行、第一銀行、合作金庫與中央
    信託局四家行庫每月第一個營業日牌告二年期儲蓄存款利率加權平均計算，自亦
    屬金融市場公認之利率水準，並無顯失公平情事。而計算系爭保險保單紅利之利
    率既非固定不變，被上訴人依據契約條款約定，依財政部先後規定紅利計算方式
    計算上訴人依系爭保險契約於保險期滿可得領取之累積紅利為四萬七千元，並已
    將該筆款項給付上訴人，被上訴人於契約之履行並無不當，至上訴人預期利率與
    實際利率不符，實肇因於世界經濟景氣因素，原告起訴請求被上訴人給付壽險紅
    利差額，並無理由。
  (三)再按保險業管理法第二十五條規定「各種保險費、保險單條款、要保書及財政部
    指定之相關資料，均應先報經財政部核准後始得出單，其變更修改時亦同」之規
    定觀之，系爭保單契約條款需報經財政部核准後，被上訴人方得對外出單販售，
    若事後有所變更，亦需就變更內容報請財政部核准，並非任由保險契約之當事人
    自行協議修改，況不論就保險法、保險法施行細則乃至保險業管理法規定，對保
    險業之監理均甚為完備，對保險商品之販售不論在費率、契約條款、紅利之計算
    及責任準備金之提撥均規定事先需呈財政部嚴格審定，對消費者保護甚至較消費
    者保護法更為周延，被上訴人既已依經審定核准之契約內容、條款約定履行給付
    義務，上訴人即未受有損失，上訴人仍執前詞提起上訴，顯無理由。
三、證據：援用原審之立證方法外，補提出：要保書、保險契約條款、預定累積紅利
    例表、送審主要項目表（甲型）、財政部函、保單紅利計算說明書各一份為證。
    理      由
一、按第二審訴訟程序所為訴之變更或追加，非經他造同意，不得為之，但如有民事
    訴訟法第二百五十五條第一項第二款至第六款情形，不在此限，同法第四百四十
    六條第一項規定可資參照。本件上訴人於原審起訴時原聲明請求被上訴人給付四
    十萬四千二百二十四元，及自民國九十年五月十七日起至清償日止，按年息百分
    之五計算之利息；嗣於第二審訴訟程序，乃聲明請求被上訴人給付四十萬四千二
    百二十四元，及自九十年五月十七日起至清償日止，按年息百分之十計算之利息
    ，核其所為固屬訴之聲明變更，惟其據以請求之基礎事實同一，且僅單純擴張應
    受判決事項之聲明，合於民事訴訟法第二百五十五條第一項第二款、第三款之規
    定，其訴之變更，應予准許，合先敘明。
二、本件上訴人起訴主張其向被上訴人投保國泰增值分紅養老保險，並經被上訴人於
    七十年五月十八日同意承保，保險金額十二萬元，保險期間自七十年五月十八日
    起至九十年五月十七日止，依該保險契約第二十五條規定及被上訴人業務員於招
    攬保險時提出之「國泰增值分紅養老預定累積紅利例表」計算結果，上訴人於系
    爭保險契約期滿時，應可獲得滿期金及紅利共計七十六萬九千六百二十元，惟被
    上訴人僅給付滿期金三十一萬八千三百九十六元及紅利四萬七千元，短少四十萬
    四千二百二十四元，爰依兩造間保險契約之法律關係請求被上訴人給付該短少之
    紅利四十萬四千二百二十四元，及自應給付紅利金之九十年五月十七日起至清償
    日止，按年息百分之十計算之利息；被上訴人則以有關紅利之計算，於兩造系爭
    保險契約條款第二十五條已有約定，依該條款約定，乃以隨時浮動之中央銀行二
    年期儲蓄存款年度平均利率減去預定利率（系爭保險契約之預定利率為百分之六
    ）的差額乘以期中責任準備金計算當年度應受分配之紅利，而該年度紅利再按中
    央銀行核定之二年期儲蓄存款最高利率加權平均依複利方式計算累積至期滿時給
    付，本件保險紅利累積至期滿時為四萬七千元，被上訴人業已依約給付上訴人，
    至上訴人提及「國泰增值分紅養老預定累積紅利例表」並非系爭保險契約之一部
    分，其性質應屬要約之引誘，僅供投保參考之用，況該紅利例表備註欄亦註明若
    中央銀行利率有所變動，紅利亦隨之變動等語，是兩造間權利義務仍應依雙方簽
    訂之保險契約為根據，原告據該紅利例表參考數字請求紅利，即屬無據等語置辯
    。
三、查上訴人於七十年間向被上訴人投保國泰增值分紅養老保險，已經被上訴人於七
    十年五月十八日同意承保，保險金額十二萬元，保險期間自七十年五月十八日起
    至九十年五月十七日期滿，期滿後被上訴人已給付上訴人滿期金三十一萬八千三
    百九十六元及紅利四萬七千元之事實，業據上訴人於原審提出國泰增值分紅養老
    保險保險單、支票，及被上訴人提出給付收據等為證，且為兩造所不爭執，均堪
    信為真實。
四、茲本件應審究者要為「國泰增值分紅養老預定累積紅利例表」是否為系爭保險契
    約內容之一部，上訴人得否逕依該紅利例表訴請被上訴人給付如聲明之差額紅利
    金？分述如下：
  (一)按保險契約，由保險人於同意要保人聲請後簽訂。保險法第四十四條第一項定有
    明文。查本件上訴人所提出之國泰增值分紅養老保險保險單及被上訴人提出之要
    保書上已載明上訴人為要保人兼被保險人，上訴人雖因被上訴人業務員持「國泰
    增值分紅養老預定累積紅利例表」向其遊說而投保，然該紅利例表性質當僅為要
    約之誘引，其內容固不當然構成系爭保險契約之一部，但按，消費者保護法第二
    十二條規定：「企業經營者應確保廣告內容之真實，其對消費者所負之義務，不
    得低於廣告之內容」，雖因消費者保護法係於八十三年一月十一日始經總統公布
    施行，系爭保險契約簽訂係於消費者保護法施行前，依同法施行細則第四十二條
    規定，本件並無消費者保護法之適用，惟考諸消費者保護法立法意旨在保護消費
    者權益，促進國民消費生活安全，自應認消費者從廣告所取得資訊係屬值得保障
    之利益，以求契約雙方訂約地位之對等、公平，是雖本件企業經營者即被上訴人
    所提供之商品係於消費者保護法施行前流通進入市場，然基於企業經營者應為誠
    實廣告之誠實信用原則，系爭紅利例表上既已載明「國泰增值分紅養老保險預定
    累積紅利例表」等字樣，依締約時之客觀情形判斷，應認該紅利例表乃以簡明文
    字、圖說描述系爭保險契約條款之重要內容，原告且因信賴系爭紅利例表說明，
    方於經濟上權衡後作出投保之決定而為要約，被上訴人嗣又據以承諾，則系爭紅
    利例表之內容應已構成兩造保險契約內容之一部分。
  (二)惟查，上訴人投保系爭保險契約填具要保書上已載明：「.....，願同意貴公司
    國泰增值分紅養老保險契約條款..... 之規定」等語，有被上訴人提出該要保書
    附卷可按，而依國泰增值分紅養老保險契約條款第二十五條約定，系爭保險契約
    紅利計算係以當年度中央銀行核定之二年期儲蓄存款實際平均利率減去預定利率
    （即百分之六）後，以該所得利率差乘以期中責任準備金作為當年度應受分配之
    紅利，該年度紅利再按中央銀行核定之二年期儲蓄存款最高利率加權平均依複利
    方式計算累積至期滿時給付，亦有被上訴人提出該契約條款在卷可稽。上訴人就
    此雖主張被上訴人於締約前並未提供契約條款供參，認兩造締約時之真意係以系
    爭紅利例表為兩造約定內容云云，惟上訴人於填寫本件要保書時即已表明同意國
    泰增值分紅養老保險契約條款，已如前述，自應受該契約條款之拘束，縱被上訴
    人於上訴人投保後始交付系爭保險契約條款，然上訴人本即可要求被上訴人提供
    該保險單條款或透過其他相當途徑自被上訴人處取得系爭保險契約條款之詳細內
    容，上訴人並自承其至遲於被上訴人同意承保並核發保險單時即收到系爭保險契
    約條款，且系爭保險保險單業以明顯字體載明「紅利係依條款第二十五條規定計
    算給付」等字樣，亦有該保險單存原審卷可按，則上訴人於與被上訴人簽訂系爭
    保險契約時即可明瞭系爭保險契約約定滿期金、紅利等計算方式，上訴人既已接
    受保險單，並本於該保險單之約定給付保險費，應認其亦同意系爭保險契約條款
    合於兩造約定真意而願受其約束，自不能再於事後對保險契約條款約定紅利計算
    方式諉為不知或不同意。而被上訴人於招攬本件保險時提供之系爭紅利例表所載
    紅利分配方式，係以基本投保金額十萬元，分別投保六年期、十年期、十五年期
    、二十年期、二十五年期、三十年期之增值分紅養老保險為例，並按中央銀行二
    年期儲蓄存款利率百分之十三點五計算各年應分配紅利後，按月複利方式計息累
    積計算出期滿應付紅利數值，有上訴人提出系爭紅利例表在卷可考，核與兩造保
    險契約第二十五條約定紅利計算方式相符，系爭紅利例表下並備註該數值僅係供
    參考，若中央銀行利率有所變動，則紅利亦隨之變動等語，是該例表中關於紅利
    數額之記載，乃被上訴人在中央銀行利率未變動情形下演算所得，僅以該例表簡
    明分析被保險人依保險契約條款約定可能獲得之紅利，以供要保人參考，是系爭
    紅利例表固屬兩造保險契約內容之一部分，惟其表徵內容實即保險契約第二十五
    條約定意旨，非謂系爭紅利例表即為兩造約定被上訴人應給付紅利之實際數額，
    參以於七十年一月間，中央銀行二年期儲蓄存款最高利率為年息百分之十三點五
    ，於同年六月甚至高達年息百分之十四點七五，迄該年年底年息亦有百分之十三
    點二五，有被上訴人於原審提出中華民國台灣地區金融統計月報一件在卷可佐，
    則被上訴人於系爭紅利例表中以年息百分之十三點五例示計算紅利數額，尚稱合
    理，亦無不實之處。上訴人堅以系爭紅利例表所載數值為兩造約定內容，而主張
    被上訴人應依紅利例表所載金額核付紅利云云，即無足採。
  (三)再查，前開中央銀行核定二年期儲蓄存款最高利率，自八十一年起，因中央銀行
    為因應金融自由化政策，不再核定公告儲蓄存款利率，財政部乃函知各壽險公司
    保單紅利之利率均改以臺灣銀行、第一銀行、合作金庫與中央信託局四家行庫每
    月第一個營業日牌告之二年期儲蓄存款最高利率加權平均計算等情，業據被上訴
    人提出送審主要項目表、財政部八十年十二月三十一日台財保字第八０００四八
    四二五一號函為證，且為上訴人所不爭執，亦堪信為真實。上訴人雖另主張依保
    險法第五十四條第二項規定，系爭保險契約應作有利於被保險人即上訴人之解釋
    ，中央銀行已不再公佈二年期定期儲蓄利率，系爭保險契約即有情事變更情形，
    被上訴人應與上訴人協議利率計算方式，其逕以第三銀行之利率作為保單紅利之
    計算標準，顯失公平云云。然按解釋契約固須探求當事人立約時之真意，不能拘
    泥於契約之文字，但契約文字業已表示當事人之真意，無須別事探求者，即不得
    反捨契約文字而更為曲解，最高法院十七年度上字第一一一八號著有判例。本件
    保險契約原指定以中央銀行核定二年期儲蓄存款最高利率為計算紅利之基準，係
    因於八十一年以前，各行庫存放款利率均由中央銀行統一公告之故，嗣後中央銀
    行既已不再核定公告儲蓄存款利率，而任由各銀行行庫自行公告儲蓄存款利率，
    則被上訴人依其主管機關指示，以等同於中央銀行核定二年期儲蓄存款最高利率
    之臺灣銀行、第一銀行、合作金庫與中央信託局四家行庫每月第一個營業日牌告
    之二年期儲蓄存款最高利率代作計算基礎，核與契約當事人約定真意相符，自無
    契約約定不明確情形，亦不影響上訴人依系爭保險契約可得權益，且儲蓄存款利
    率係浮動未定，為眾所周知之事實，系爭保險契約第二十五條已約定按儲蓄存款
    利率計算紅利，則該紅利隨利率變動而增減，即屬契約約定結果，亦無所謂情事
    變更致顯失公平情形，加之被上訴人於系爭保險契約生效後，每年均有寄發契約
    一覽表與上訴人，告知當年度紅利及累積尚存紅利數額等情，並為上訴人所不爭
    執，是上訴人於收到該等契約狀況一覽表後，當亦知悉其每年可得紅利及所累積
    紅利幾何，惟其迄系爭保險契約期滿，均未就紅利計算金額表示反對意見或提出
    異議，自係同意系爭保險契約計算紅利結果。故上訴人主張本件有保險法第五十
    四條第二項所定保險契約有疑義及民法第二百二十七條之二第一項情事變更情形
    ，應為其有利之解釋云云，亦難以採取。
五、綜上所述，無論依兩造間系爭保險契約條款第二十五條約定，抑或依上開紅利例
    表例示內容，於計算上訴人可得紅利一節，並無不同，亦即皆應以浮動之銀行公
    告當年度二年期儲蓄存款最高加權平均利率減去預定利率後，以該所得利率差乘
    以期中責任準備金作為當年度應受分配之紅利，該年度紅利再按中央銀行核定之
    二年期儲蓄存款最高利率加權平均依複利方式計算累積至期滿時給付，而依此法
    計算後，上訴人可得領取紅利應為四萬七千元，有被上訴人提出保單紅利計算說
    明書在卷可參，被上訴人且已如數給付，亦為上訴人所不爭執，則被上訴人對上
    訴人就系爭保險契約之紅利給付義務業已全部清償甚明，從而，上訴人依兩造間
    保險契約，請求被上訴人再給付紅利四十萬四千二百二十四元，及自九十年五月
    十七日起至清償日止，按年息百分之十計算之利息，為無理由，應予駁回。原審
    據此為上訴人敗訴之判決，及駁回其假執行之聲請，於法並無違誤。上訴意旨指
    摘原判決不當，求予廢棄改判，為無理由，應駁回其上訴。
六、據上論結，本件上訴為無理由，依民事訴訟法第四百三十六條之一第三項、第四
    百四十九條第一項、第七十八條，判決如主文。
中      華      民      國    九十二    年      十      月     十六     日
                            臺灣桃園地方法院民事第二庭
~B審判長法官  邱瑞祥
~B法      官  劉佩宜
~B法      官  管靜怡
右為正本係照原本作成
本判決不得上訴
中      華      民      國    九十二    年      十      月     二十     日
~B法院書記官  趙芳媞


司法院資訊處製作；財團法人民間司法改革基金會備份。
